# 关于IASB对业务定义修订的看法

提问人：nikan 时间：2016-08-17 09:48:02
最近，IASB发布了《业务的定义以及对以前持有权益的会计处理（征求意见稿）》 征求意见稿采用了一种新的方法来对一组活动或资产是否构成业务进行初始筛选，即如果取得的全部资产中几乎所有的公允价值都集中于某单项资产或一组类似的可辨认资产，则可排除在业务之外。我们认可IASB作出“一个实质性过程的公允价值通常应当超过微不足道”的结论，并将筛选测试建立在这一重要结论基础之上。此外，通过运用筛选测试可以大幅降低识别业务的难度和应用准则的成本，因此我们赞同IASB采用的上述方法。 对于通过筛选测试的一组活动或资产，征求意见稿根据是否有产出，就取得的过程提议了两种类似但是却有区别的测试，对没有产出的一组活动或资产提出了更高的认定标准。我们对此持不同意见。 根据征求意见稿对产出的定义，产出是过程要素作用于投入要素的结果。该定义表明，一组活动或资产有产出，则意味着存在投入和过程要素。我们理解，只有在投入和过程要素并不完整的情况下，才会导致不能形成产出。例如，一组活动或资产虽然有设备、技术、人员等投入要素，也具备生产组织管理程序这一过程要素，但缺乏原材料这一投入要素，从而不能形成产出。这种情况下，我们才需要讨论这组资产是否构成业务。因此，我们不赞同在有产出的情况下，还就是否构成业务进行较为复杂的判断（征求意见稿B12B段）。征求意见稿示例 6 用以解释如何运用征求意见稿B12B段，即在一组活动或资产有产出的情况下，可能并不构成业务。主体（购买方）从另一主体（出售方）处协议购买在特定地区独家经销X产品的授权。出售方是X产品的制造商。作为协议的一部分，购买方还购买了在该地区的现有客户合同。购买方和出售方同时订立了一项由购买方从出售方采购X产品的供应合同。基于上述三个合同，IE91段得出该组活动和资产从客户处产生收入的结论。我们认为上述三个合同不足以产生收入，要形成产出还需要具备其他投入要素（如人力资源、资金）以及过程要素（采购、销售的组织程序）。因此，该示例并不恰当，不能支持当一组活动或资产存在产出要素时仍可能不构成业务的结论。 我们认为，当一组活动或资产存在产出要素时，判断是否构成业务是简单的（因为产出是过程作用于投入的结果，有产出，必然表明有投入和过程）。实务中遇到的难题是缺乏产出要素时如何进行判断。我们的思路是，经过筛选测试后，首先判断一组活动或资产是否存在产出要素，对于有产出的一组活动或资产即可判断构成业务；然后，对于没有产出的一组活动或资产再进行判断。具体如下：
1. 界定什么是“有产出” 在一些情况下，取得的一组活动或资产是否有产出是容易判断的。比如，收购一家正常经营的公司，无疑这家公司是有产出的。再如，一家处于筹建期的公司是没有产出的。但在另一些情况下，一组活动或资产是否有产出是比较模糊，因为准则从来没有界定什么是“有产出”。例如，收购某经营实体的主要经营性资产（包括生产场地、设备、生产技术、有组织的员工等），在收购前，这些经营性资产在该经营实体中是有产出，但在收购时，这些资产与经营实体相分离，并且因为投入要素并不完整（如缺乏原材料），凭借这些资产无法形成产出。这种情况下，这些资产究竟算是有产出还是无产出？由于这个问题涉及是否构成业务的进一步判断，准则应当予以清楚界定。我们认为，所谓“有产出”应指无需增加其他投入或过程的情况下，依靠一组活动或资产即可完成产出。购买日前有产出，并不意味着购买日也有产出。
2. 如果没有产出，作进一步判断 一组活动或资产如果没有产出，则可采用征求意见稿B12B段的方法进行判断。即如果一组活动或资产包含了投入（包括有组织的员工）以及“至关重要”的过程，可以认定为业务；或者一组活动或资产包含了投入（但无有组织的员工）以及具备唯一性和稀缺性的过程，也可以认定为业务。

回答人：chenyiwei
我们认为该修订的总体方向是对的，也赞同其一些处理思路。但是，我们认为征求意见稿中的表述并未抓住其所希望从“业务”概念中排除的“单一资产实体”的本质特征，对其具体表述还有值得商榷之处。 根据目前的征求意见稿，IASB认为，如果所取得的实质上几乎所有净资产的公允价值都集中在单项可辨认资产或一组类似的可辨认资产上，那么相关的系列活动和资产不构成业务。但我们认为：“单一资产实体”的最本质特征应表述为：某一实体的总资产额中，占据绝对比重的是一项具有不可替代性的特定可辨认资产（或一组具有类似特征的特定可辨认资产）的价值，除此以外的其他资产、负债的价值都是显著不重大的。相应地，该实体的未来现金流量也高度依赖于该项特定的可辨认资产。常见的“单一资产实体”的例子是为了特定的房地产开发项目、特定的投资性房地产或者特定区域、矿种的开采、特定地区的水力或太阳能资源开发利用等而设立的项目公司。这里需要强调的是：“单项可辨认资产或一组类似的可辨认资产”必须具备“具有不可替代性”的特征，才能认为是“单一资产实体”。
类似地，我们也不赞同将“是否有相关劳动力投入”作为判断是否构成“业务”的标准。例如征求意见稿后附的举例H和I，同样是取得一项投资性房地产，仅仅因为是否配有相关员工而在“被购买方是否构成业务”的问题上得出了不同的结果，我们认为也是不合理的。我们认为，此处的员工并非与该投资性房地产存在直接的、不可分割的关联而具有不可替代性，真正具有独特性和不可替代性的资源是该投资性房地产本身，因此我们倾向于认为举例H和I均不构成“业务”。
个人认为，有一个问题必须在此次修订中予以明确回应：如果将“单一资产实体”根据征求意见稿中的指引判断为构成“业务”，则购买方在合并报表中就该特定资产的购买日公允价值高于计税基础的差额确认递延所得税负债和商誉之后，这个商誉如何处理？因为这种商誉一旦确认出来，是必然会减值的。因此我的观点是对“单一资产实体”一律不认定为“业务”，至少将其中的该项核心资产的收购认定为资产购买，以避免出现这种尴尬情况。